【裁判字號】    94,交聲,390
【裁判日期】    950613
【裁判案由】    違反道路交通管理處罰條例聲明異議
【裁判全文】
臺灣桃園地方法院交通事件裁定         94年度交聲字第390號
原處分機關  交通部公路總局新竹區監理所桃園監理站
異  議  人
即受處分人  丙○○
                    國民
                      公司）
上列受處分人因違反道路交通管理處罰條例案件，對於交通部公
路總局新竹區監理所桃園監理站於中華民國九十四年八月九日桃
監裁罰字第裁五二－Ｚ00000000號違反道路交通管理事
件裁決書所為之處分（原舉發通知單案號：內政部警政署國道公
路警察局公警局交字第Ｚ00000000號）聲明異議，本院
裁決如下：
    主  文
原處分撤銷。
丙○○不罰。
    理  由
一、聲明異議意旨（略以）：原處分機關以異議人於九十三年六
    月十六日五時五十四分許，駕駛車號一六五二－ＨＣ號自小
    客車，於國道三號南下一０六公里處，因未帶駕照及車輛故
    障停放路肩未開啟閃光或設置故障標誌，為警當場舉發，因
    認異議人有違反道路交通管理處罰條例第二十五條第一項及
    第三十三條第一項之違規行為，惟該違規行為人遭舉發時，
    並未出示駕照，員警僅依違規人背誦異議人之身分資料即遽
    以認定該違規駕駛人即異議人，原處分機關亦未予以詳查而
    為相同之裁處，顯有未當，爰具狀聲明異議等語。
二、按法院受理交通事件，準用刑事訴訟法之規定；其處理辦法
    ，由司法院會同行政院定之。道路交通管理處罰條例第八十
    九條定有明文。又按聲明異議案件之處理，除準用刑事訴訟
    法有關規定外，依道路交通案件處理辦法之規定處理之。司
    法院行政院八十六年四月三十日會同修正發布，並於同日生
    效之「道路交通案件處理辦法」第四條第一項定有明文。此
    乃因為對於交通違規的裁決處分雖為行政處分性質，惟考量
    受處分人基於憲法第八條之正當法律程序原則，以及憲法第
    十六條之訴訟基本權等憲法保障，以及遷就過去（民國八十
    九年七月一日以前）行政訴訟之制度，立法機關基於此類行
    政處分所受影響之權益性質、事件發生之頻率及其終局裁判
    之急迫性，以及受理爭訟案件機關之負荷能力等因素之考量
    ，進而兼顧案件之特性及既有訴訟制度之功能而為設計（參
    見司法院大法官議決釋字第四一八號解釋理由書）。立法者
    顯有將此類交通違規事件，視為輕度之犯罪行為，而僅處以
    行政罰之效果，是最高法院七十六年台上字第四九八六號判
    例所稱：「認定犯罪事實所憑之證據，雖不以直接證據為限
    ，間接證據亦包括在內，然而無論直接證據或間接證據，其
    為訴訟上之證明，須於通常一般之人均不致有所懷疑，而得
    確信其為真實之程度者，始得據為有罪之認定，倘其證明尚
    未達到此一程度，而有合理之懷疑存在而無從使事實審法院
    得有罪之確信時，即應由法院為諭知被告無罪之判決」之刑
    事訴訟法上基本原則，即所謂「罪疑唯輕」原則（對被告有
    罪之事實如有任何之「合理懷疑」，即應採取有利被告之解
    釋，或為被告無罪之判決），於法院審理行為人違反道路交
    通管理處罰條例案件時，自有其適用，亦即法院審理行為人
    違反道路交通管理處罰條例案件，踐行調查證據發見真實之
    程序，對於原處分機關所據以認定行為人違規之事實及證據
    ，如仍存有合理之懷疑，無法達於確信受處分人有違反道路
    交通管理處罰條例之事實時，即應依前述「罪疑唯輕」、「
    有疑唯利被告原則」之證據法則，就有疑問之部分，作對受
    處分人有利之解釋及認定。惟須強調者，此類異議係就違反
    道路交通管理處罰條例所受之行政處分而發，其仍應為行政
    訴訟性質，前述立法及大法官議決之解釋，係遷就過去行政
    訴訟制度之便宜措施，於八十九年七月一日以後，此類對於
    行政處分不服之事件宜劃歸於行政訴訟制度，依一般訴願及
    行政訴訟之途逕解決，方為妥適之道。否則就本質為行政爭
    訟之案件，立法上卻強為準用刑事訴訟法之規定，首先遇到
    之難題即「被告」究為何人之認定？係違規之行為人，抑或
    處分機關之行政機關，如係違規之行為人為所謂「被告」，
    則此類案件因欠缺「原告」，而有架空刑事訴訟基本之控訴
    原則之虞，如係以處分機關為「被告」，則受無罪推定原則
    保障者竟變為處罰之行政機關，豈不荒謬。又如以違規之行
    為人為「被告」，則準用刑事訴訟法上偏重「被告」（違規
    之行為人）之證據法則後，顯對於他造當事人之行政機關產
    生極為不利之結果，而有害行政效能，換言之，為行政罰對
    象之人民，是否仍應受與刑事被告相同之保障，進而亦勢將
    影響包括行政處分存續力等推定合法等原則，均遭架空而無
    法落實之窘境。似此等法制上適用或準用之矛盾及衝突現象
    ，均係道路交通管理處罰條例第八十九條規定準用刑事訴訟
    法之難題。惟本條尚未修正前，仍屬有效法律，在無其他特
    別規定優先適用下，本院則仍應遵守，而將前述有疑唯利被
    告等原則，適用於違規之行為人即受處分人，合先敘明。
三、本件原處分機關認異議人即受處分人丙○○（下稱異議人）
    於九十三年六月十六日五時五十四分許，駕駛車號一六五二
    ─ＨＣ號自用小客車，在國道三號南下一０六公里處，因車
    輛故障停放於路肩，經內政部警政署國道公路警察局（以下
    簡稱國道公路警察局）執勤員警上前攔檢，以：(1)未帶駕照
    行駛公路；(2)該車故障拋錨未於後方擺設故障三角標誌，認
    異議人有違反道路交通管理處罰條例第二十五條第一項第三
    款、第三十三條規定之行為掣單舉發，交由違規人當場簽收
    ，經異議人於九十四年三月一日向原處分機關提出申訴，案
    經原處分機關函請舉發單位即內政部警政署國道公路警察局
    第六警察隊調查，該隊回函稱（略以）：因異議人丙○○申
    訴遭他人冒用身分，惟經通知車主及異議人均未依約到隊說
    明，故無法查證所述情事等語。原處分機關仍以違規屬實，
    裁處異議人罰鍰新臺幣（下同）六千六百元，並記違規點數
    一點之處分。
四、訊據異議人丙○○堅決否認有於前述時、地駕駛上述車輛及
    違反道路交通管理處罰條例規定之行為，辯稱（略以）：「
    舉發通知單上之簽名非我親簽，當日汽車亦非我駕駛，我也
    不是車主，應該是甲○○冒用我的資料，因為我另外有一張
    違規罰單也是類似情形，該件經查詢後違規車主是甲○○的
    前妻戊○○，所以我懷疑本件也是他冒用我的名字，甲○○
    係買賣車輛之仲介，我是因中古車買賣生意而認識他」等語
    （參見本院九十四年十二月二十八日訊問筆錄）。經查：
  (一)異議人於本院訊問時稱其尚有一件與本件情形相類之交通異
    議案件，業經本院裁定原處分撤銷等語。本院依職權查詢，
    查詢結果確實如異議人所述，有本院九十四年度交聲字第一
    二五號裁定影本附卷可稽。查該案之承審法官曾傳喚該件違
    規車輛車主戊○○（同為本件違規車輛之車主）到庭，戊○○於該案並曾證稱其係將車輛借與前夫甲○○使用，而甲○○與異議人丙○○為舊識，互相知悉對方之身分資料等語（
    參見本院九十四年度交聲字第一二五號裁定），足證異議人
    所稱資料遭人冒用等情，應非空言虛構之詞。
  (二)本院另依職權傳喚證人即舉發本件違規之國道公路警察局第
    六隊員警丁○○、乙○○兩位警員到庭作證，二位證人均結
    證稱（略以）：「我認不出在庭之異議人是否就是本件違規
    人，印象中違規人當天出示的是健保卡，我們照健保卡資料
    向值班台查詢這個人有無駕照，確認是有的，只是沒有帶駕
    照，並依車號查證車主姓名」等語（參見本院九十四年十二
    月二十八日訊問筆錄）。是舉發員警因時隔已久，對在庭之
    異議人丙○○是否即違規人等情已無印象，惟依二位員警記
    憶所及，均證稱違規人當日未提出駕照，僅提供健保卡等情
    ，異議人雖稱自己之健保卡並未遺失或出借，然異議人稱其
    係因買賣中古車而認識甲○○，又衡情一般買賣車輛之手續
    ，均需提供如身分證件等資料來確認身分，以確保交易安全
    ，且本件車主戊○○於異議人之另案交通異議案件曾作證異
    議人與甲○○為舊識，業如前述，是甲○○如與異議人買賣
    車輛交易，因而取得異議人之健保卡等基本資料，在異議人
    不察之情況下，加以偽造、冒用，亦非不合理之推論。
  (三)基於前述「有疑唯利違規人」原則，本件既令本院產生當日
    非異議人駕駛車號一六五二－ＨＣ號自用小客車，而係另有
    其人，即甲○○始為駕駛人之合理懷疑，原處分機關未能舉
    證消弭本院此處合理懷疑，又無提出其他積極證據資料足認
    異議人即為本件違規之行為人，是原處分機關所指異議人上
    述違規行為，即屬無從證明，而有違法不當。又本院既合理
    懷疑甲○○始為實際駕駛人，自應由原處分機關另對其為合
    法之裁決處分，以及因未經丙○○之同意而偽造丙○○之簽
    名，及該紙舉發通知單，已涉犯刑法行使偽造私文書之犯嫌
    ，另依職權告發。至甲○○如經由相對更為嚴謹之司法程序
    證明並無行使偽造文書犯行（與本件僅係以「合理懷疑」程
    度不同），即應依個案情節，視本件異議人丙○○之主觀犯
    意有無，另行偵查呂紹彰指定或未指定犯人之誣告罪嫌，不
    受本件裁定之拘束，始符公平正義之理。
五、原處分機關所認定異議人有違反道路交通管理處罰條例之違
    規行為，既有前述違法不當之處，而原處分機關未予詳查遽
    對異議人為裁處罰鍰之處分，即有未洽。異議人聲明異議否
    認違規，指摘原處分不當，為有理由。是原處分既有前述違
    誤即屬無可維持，應由本院予以撤銷，改諭知受處分人不罰
    ，以資適法。
六、據上論斷，應依道路交通案件處理辦法第二十條前段，裁定
    如主文。
中    華    民    國    95    年    6     月    13    日
                           臺灣桃園地方法院交通法庭
                               法  官  錢  建  榮
以上正本證明與原本無異。
如不服本裁定，應於裁定送達後5 日內向本院提出抗告狀。
                               書記官  劉  寶  霞
中    華    民    國    95    年    6     月    16    日


司法院資訊處製作；財團法人民間司法改革基金會備份。
